臺灣高等法院臺南分院民事判決　九十一年度家上字第四一號　　Ｋ
　　　上　訴　人　丙　○　○
　　　訴訟代理人　乙　○　○
　　　被　上訴人　甲　○　○
右當事人間請求給付損害金事件，上訴人對於中華民國九十一年三月二十一日臺灣雲
林地方法院第一審判決（九十年度婚字第三九六號），提起上訴，本院判決如左：
      主      文
上訴駁回。
第二審訴訟費用由上訴人負擔。
      事      實
甲、上訴人方面：
一、聲明：求為判決：（一）原判決關於駁回上訴人後開第二項部分及命上訴人負擔
    訴訟費用之裁判均廢棄。（二）右開廢棄部分，被上訴人應再給付上訴人新台幣
    （下同）五十萬元，及自起訴狀繕本送達翌日即九十年十月十八日起至清償日止
    ，按週年利息百分之五計算之利息。（三）第一、二審訴訟費用（除確定部分外
    ）由被上訴人負擔。（四）願供擔保請准宣告假執行。
二、陳述：除與原判決記載相同者，予以引用外，補稱：
（一）按夫妻之一方與人通姦，造成他方精神上損害，無法以金錢衡量。被上訴人於
      民國八十九年六月二十三日在彰化縣二林鎮○○街二四０號與原審共同被告黃
      伊廷通姦被查獲，造成上訴人精神上損害至鉅，被上訴人及原審共同被告黃伊
      廷為賠償上訴人之損害，並表示以後不再犯之誠意，同意如再犯，願連同上開
      通姦所造成上訴人之精神損害，分別賠償三百萬元及五百萬元予上訴人，有和
      解書可稽，此與契約自由原則無違，參照最高法院二十八年上字第二四四一號
      判例，被上訴人自有依上開和解書之約定負給付之義務，法院應無酌減之權。
（二）民法第一百九十五條第一項所定非財產之損害，其求償金額是否相當，法院固
      有斟酌之自由，然查上訴人係本於上開「和解契約」，因約定不得再犯之停止
      條件成就，請求被上訴人依契約之約定履行和解條件，兩造就被上訴人應賠償
      上訴人慰撫金之數額既事先達成合意，被上訴人即有依約履行之義務，此與一
      般侵權行為未預定非財產損害賠償者不同，自無民法第一百九十五條第一項由
      法院自由斟酌賠償相當數額之餘地。
（三）查夫妻互負貞操義務（參照民法第一千零五十二條立法理由），此法定義務無
      待契約另為約定，其有違反貞操義務者，即應賠償他方因此所受之精神上損害
      （參照最高法院四十一年台上字第二七八號判例），本件被上訴人為第一次通
      姦行為，上訴人原即得請求損害賠償，並得依民法第一千零五十二條第一項第
      二款之規定請求離婚，惟上訴人為顧慮子女之扶育、家庭之和諧，亟思回歸正
      常之家庭生活，被上訴人又為規避刑事責任，乃立上開和解書，上訴人絕非終
      日等待他方通姦再俟機請求賠償，此與一般侵權契約因契約之違反所定違約金
      過高之情形烔異，自無民法第一千零五十二條規定之適用。
（四）退萬步言，縱有民法第一千零五十二條規定之適用，亦應斟酌實際加害情形與
      其名譽影響是否至大，及被害人之身分、地位與加害人之經濟狀況等關係定之
      （參照最高法院四十七年台上字第一二二一號、六十六年台上字第三四八四號
      判例）。查被上訴人自八十九年六月起迄今即不履行夫妻同居義務，更未曾給
      付家庭任何費用，次查被上訴人與上訴人於夫妻感情未生嫌隙前，被上訴人即
      以在外經商需要資金週轉為由，要上訴人以上訴人名下之不動產向銀行抵押貸
      款，再以貸得之資金轉借予被上訴人，並由被上訴人不定期償還貸款之本金及
      定期償還每月之貸款利息，於八十九年六月份銀行利息收據本金餘額尚餘一百
      萬元，又查八十九年七月間，被上訴人曾一度返家居住數日並向上訴人陳述其
      經商失敗急需資金週轉，希望上訴人以標得之合會金借伊週轉，並承諾願返家
      共同生活負擔家計，詎被上訴人取得合會金七十八萬元後，隨即故態重犯終日
      不歸，獨留上訴人承擔銀行借款及合會負擔，終日舉債渡日，況被上訴人自上
      訴人知曉其不軌行徑後，曾多次毆打上訴人，原判決之判決結果實不足彌平上
      訴人實際之損害，原審疏未審究，遽酌減為八十萬元，亦屬無據。
（五）又查原審共同被告黃伊廷與被上訴人相識於彰化縣二林鎮麗晶茶室，而黃伊廷
      即為該茶室之陪酒女，自被上訴人暗地包養黃伊廷至今同居生活後，上訴人除
      獨立負擔上開銀行貨款與合會負擔之損失外，被上訴人自八十九年六月後即不
      曾支付家庭生活費，以被上訴人平均年收入約一百二十萬元計，上訴人家庭金
      錢之流失至今已達四百一十八萬元，而黃伊廷與被上訴人年齡相距達二十歲之
      譜，且被上訴人已邁入年老之際，黃伊廷存心破壞他人家庭之圓滿，其居心與
      目的不得不令人聯想係心圖被上訴人之金錢，更甚者於上訴人查獲本件通姦後
      ，黃伊廷即以電話向上訴人恐嚇將對上訴人不利，此事嗣後被上訴人親口向家
      人承認係伊與黃伊廷共謀所為。此外，被上訴人與黃伊廷曾多次於三更半夜在
      上訴人住家附近以交通工具接送，而上訴人住家附近之街談巷議更傳出被上訴
      人與黃伊廷產有一子，而上訴人原即患有糖尿病，在經結髮三十餘載之丈夫背
      叛、毆打、詐騙、恐嚇，以及鄰人異眼相待，早已身心俱疲，多次病發昏蹶，
      經年以淚洗面視力受損，而在正需醫療相濟之時，卻遭被上訴人惡意中斷附隨
      其名下之醫療健保，造成上訴人就醫權益受損，徒受病痛之苦。
（六）上訴人提起本件訴訟情非得已，上訴人與家人親屬間，皆亟思被上訴人返家生
      活共負家計，回復以往正常之家庭生活，不願放棄任何家庭生活和諧圓滿之希
      望，豈料被上訴人未曾回心轉意，更向原審法官謊稱係上訴人不願與其和解，
      被上訴人至今未曾誠心作出任何善意回應，更堅不透露其居住所，貪圖在外男
      女同居之歡。
（七）綜上所述，精神上損害之性質，既無法以金錢衡量，本件被上訴人於自由意思
      下，認其再犯通姦而違反法定貞操義務時，上訴人即受有三百萬元之精神上損
      害，並同意予以賠償，其損害額應已確定，法院應予尊重，不得違反當事人之
      意思再予斟減，爰請求被上訴人再給付上訴人五十萬元及自起訴狀繕本送達翌
      日即九十年十月十八日起至清償日止，按週年利息百分之五計算之利息。
三、證據：除援用第一審所提證據，補提驗傷診斷書、土地銀行虎尾分行利息收據、
    合作金庫活期存款存摺等件為證。
乙、被上訴人方面：
    被上訴人未於言詞辯論期日到場，亦未據提出任何書狀作何聲明或陳述。
丙、本院依職權調閱台灣彰化地方法院九十年度簡字第一０七號（含台灣彰化地方法
    院北斗簡易庭九十年度斗簡字第二三一號、台灣彰化地方法院檢察署八十九年度
    偵字第七五六七號偵查卷、九十一年度執他字第六二號）刑事偵審及執行卷宗，
    及向財政部台灣省中區國稅局虎尾稽徵處函查兩造之財產歸戶資料。
      理      由
一、本件被上訴人經合法通知無正當理由不到場，核無民事訴訟法第三百八十六條各
    款所列情形，准依上訴人聲請，由其一造辯論而為判決。
二、本件上訴人起訴主張：伊與被上訴人為夫妻，婚姻關係現尚存續中，被上訴人與
    原審同案被告黃伊廷二人間之通姦行為，於八十九年六月底經上訴人報警查獲後
    ，其二人即簽立和解書，除約定日後絕不再犯外，並同意如違反約定時，被上訴
    人願給付上訴人精神賠償金三百萬元、贍養費五百萬元，原審同案被告黃伊廷則
    願給付上訴人精神賠償金五百萬元。詎被上訴人與原審同案被告黃伊廷二人嗣後
    仍繼續通姦行為，而於同年九月二十一日再次遭上訴人報警查獲，刑事部分，被
    上訴人因本件通姦犯行並經法院判刑確定；被上訴人與原審同案被告黃伊廷違反
    約定，上開和解契約所附給付損害金之條件成就，爰本於和解金給付請求權，求
    為判命被上訴人應給付精神賠償金三百萬元，原審同案被告黃伊廷應給付精神賠
    償金一百萬元及其法定遲延利息之判決（原審就上訴人請求被上訴人及原審同案
    被告黃伊廷各給付逾八十萬元及法定遲延利息部分，為上訴人敗訴判決，上訴人
    僅就其中【被上訴人應再給付五十萬元及法定遲延利息】範圍內聲明不服，被上
    訴人及原審同案被告黃伊廷就其等不利部分則均未聲明不服，則除上訴人提起之
    本件上訴部分外，均已確定，本件僅就上訴人上訴部分為審理）等語。
三、被上訴人於本院審理時未提出任何聲明或陳述，惟其於原審則以：伊自八十九年
    六月簽立系爭和解書後，即未再與原審同案被告黃伊廷發生性關係，且系爭和解
    書已在雙方同意下作廢，縱未經作廢，因系爭和解書中約定被上訴人應給付贍養
    費五百萬元，顯然違背公序良俗而無效；且非財產上之損害亦以相當之金額為限
    ，上訴人請求之數額與前開規定相左，其效力自有欠缺等情詞，資為抗辯。
四、上訴人主張：伊與被上訴人為夫妻，婚姻關係現尚存續中，被上訴人與原審同案
    被告黃伊廷二人間之通姦行為，於八十九年六月底經上訴人報警查獲後，其二人
    即簽立和解書，除約定日後絕不再犯外，並同意如違反約定時，被上訴人願給付
    上訴人精神賠償金三百萬元，詎被上訴人與原審同案被告黃伊廷二人嗣後仍繼續
    通姦行為，而於同年九月二十一日再次遭上訴人報警查獲，刑事部分，被上訴人
    因本件通姦犯行並經法院判刑確定等情，除據上訴人於原審提出而為被上訴人所
    不爭之和解書影本、檢察官聲請簡易判決處刑書等件為證外（原審卷第十四頁、
    第十五頁），被上訴人因與原審同案被告黃伊廷再次之通姦行為，業經法院判處
    有期徒刑三月，緩刑二年確定乙節，並經本院依職權調閱台灣彰化地方法院九十
    年度簡字第一０七號（含台灣彰化地方法院北斗簡易庭九十年度斗簡字第二三一
    號、台灣彰化地方法院檢察署八十九年度偵字第七五六七號偵查卷、九十一年度
    執他字第六二號）刑事偵審及執行卷宗查明屬實，有上開案卷在卷可參，堪信上
    訴人此部分之主張為真實。
五、被上訴人雖抗辯：伊自簽立系爭和解書後，即未再與原審同案被告黃伊廷發生通
    姦行為，且系爭和解書已在雙方同意下作廢云云；惟查：被上訴人與原審同案被
    告黃伊廷二人間之通姦行為，自八十九年六月底間遭上訴人報警查獲後，於同年
    七、八月間仍自承與黃伊廷繼續同居一處者，此據證人即被上訴人之子許紹華於
    原審九十一年三月七日審理時到庭證述明確（原審卷第七七頁）；此外被上訴人
    因與原審同案被告黃伊廷自八十七年間某日起至八十九年九月二十一日間之連續
    通姦行為，而經上訴人於八十九年九月二十一日凌晨二時許，會同警方查獲，被
    上訴人因本件連續通姦行為而經法院判處有期徒刑三月，緩刑二年確定乙節，並
    如前述，乃被上訴人猶自抗辯並未與原審同案被告黃伊廷再次發生通姦行為云云
    ，復未提出任何積極證據，以資證明系爭和解契約業經兩造同意解除，其空言系
    爭和解書業經作廢者，均核係事後飾卸之詞，不足採信。
六、被上訴人再抗辯：系爭和解書之約定內容因違背公序良俗而無效云云；惟按就法
    律上不得以契約強制為一定行為或不為一定行為而約定之違約金，其不為一定行
    為僅為事實上之約束，不發生法律上之拘束力，此時主債務不存在，故非固有之
    違約金，學者謂之不真正違約金或擬似的違約金。此種違約金契約為通常之附條
    件契約，即以一定行為或不行為為條件而應負擔一定給付之債務，從而應依一般
    規定定其效力，如其約定有背於公序良俗自應無效（參見史尚寬氏著「債法總論
    」一書第四九九頁，另孫森焱氏著「民法債編總論」一書第五０七頁亦同此見解
    ）；查：兩造間成立系爭和解契約，原在終止雙方因被上訴人與原審同案被告黃
    伊廷間通姦犯行所致侵害上訴人民事權益之爭執，參諸系爭和解書上載：「甲（
    按即被上訴人）、乙（按即原審同案被告黃伊廷）兩方通姦在床，被丙方（按即
    上訴人）捉到，因三方協議和解，但甲方與乙方同意不能再犯此（通姦）行為，
    如再被捉第二次，將要求甲方付出精神賠償金三百萬元、‧‧‧。」等語自明（
    原審卷第十四頁），核係以無法強制被上訴人履行之事項為契約之內容，僅具事
    實上之約束而已，惟被上訴人與上訴人間既有婚姻關係，基於婚姻之純潔性及神
    聖性，上訴人自得禁止婚姻當事人以外之他人與其配偶間之不正當往來，致影響
    及上訴人婚姻關係之存續，或與其配偶基於婚姻關係共同生活、相互扶持目的之
    行為，是系爭和解書雖以被上訴人若違反「不能再犯此（通姦）行為」」義務，
    即應負給付違約金之責任者，惟其禁止被上訴人與原審同案被告黃伊廷通姦之不
    作為，既並未違反公序良俗，揆諸前開說明，契約仍屬有效亦明；而系爭切結書
    因無主債務，且約定違約者，即應賠償精神賠償費三百萬元之違約金，核亦係損
    害賠償額預定性之不真正違約金契約性質，被上訴人抗辯系爭和解書之約定內容
    因違背公序良俗而無效云云，亦無足採。
七、再按違約金契約為從契約，以主契約之有效存在為前提。如就法律上無從以契約
    強制之行為或不行為，約定為一定金額之給付或金錢以外之給付，以保障其履行
    者，並無主契約之存在，要與民法第二百五十條所謂之違約金契約有別，而屬於
    不真正違約金契約。然不真正違約金契約所約定之違約金過高者，法院為維持公
    平之原則，仍非不得類推準用民法第二百五十二條規定，酌減至相當之數額（最
    高法院七十三年度台上字第二七九三號判決意旨參照）；又按當事人約定之違約
    金是否過高，須依一般客觀事實，社會經濟狀況，當事人所受損害情形及債務人
    如能依約履行時，債權人可享受之一切利益為衡量標準，而債務人已為一部履行
    者，亦得比照債權人所受利益減少其數額，倘違約金係屬損害賠償總額預定之性
    質者，尤應衡酌債權人實際上所受之積極損害及消極損害，以決定其約定之違約
    金是否過高 (最高法院八十八年度台上字第一九六八號判決意旨參照）；本件被
    上訴人未履行一定之不作為，已危及其與上訴人間之婚姻關係，破壞上訴人基於
    婚姻關係共同生活之圓滿安全及幸福，上訴人據以請求被上訴人依約給付精神損
    害賠償之違約金者，要無不合。惟另查：系爭違約金之約定係屬損害賠償總額預
    定之性質者，已如前述，而上訴人為國小畢業，現為家庭主婦，每月由其女交付
    約一萬餘元供作生活費用，一年之中有半年時間從事販賣薑母鴨之生意，每月收
    入約一、二萬元，至於被上訴人則係國中畢業，現從事養鵝工作、收入不定等情
    ，為上訴人於本院九十一年五月三十一日及六月二十八日行準備程序時所自陳（
    本院卷第二一頁、第五六頁），被上訴人並未到場爭執，應堪信實；參以上訴人
    名下現有坐落雲林縣內之土地及房屋各一筆，被上訴人名下則有坐落雲林縣內之
    土地一筆，汽車一輛乙節，並有財政部台灣省中區國稅局虎尾稽徵所於九十一年
    六月六日，以中區國稅虎尾資字第０九一０００六九０六號函，及雲林縣稅捐稽
    徵處虎尾分處於九十一年六月十一日，以九一雲稅虎二字第０一００八二號函分
    別檢送之歸戶財產查詢清單附卷（本院卷第四一頁至第四二頁，第四四頁至第四
    七頁）可參。是兩造間雖訂立和解書契約，約定被上訴人不得與原審同案被告黃
    伊廷再犯通姦行為，若被上訴人違約，應負給付三百萬元違約金之義務者，核與
    兩造間之社會地位、經濟能力及上訴人因本件被上訴人違約所能致之精神損害相
    較，尚屬過高，是上訴人依系爭和解書契約，請求被上訴人給付之精神賠償之違
    約金三百萬元，既屬過高，爰依法予以酌減；本院審酌上開兩造之學經歷、關係
    、經濟能力，及本件被上訴人不顧上訴人基於婚姻關係，企盼與其共同生活之圓
    滿安全及幸福之內心感受，於上訴人因被上訴人簽立和解書保證不再與原審同案
    被告黃伊廷有何通姦行為，而同意宥恕被上訴人先前之通姦犯行後，竟仍再與原
    審同案被告黃伊廷通姦，致遭法院判處有期徒刑三月確定，造成上訴人與其婚姻
    關係之緊張，家庭共同生活之圓滿安全及幸福之內心感受已遭破壞結果，所致上
    訴人受有內心傷害程度非輕等一切情狀，認上訴人得請求之違約金應以八十萬元
    範圍內為適當，逾此之請求尚嫌過高。
八、綜前所述，上訴人本於不真正違約金之法律關係，請求被上訴人再給付五十萬元
    ，及自原審起訴狀繕本送達被上訴人以代催告之翌日起算法定遲延利息（原審判
    決被上訴人應給付八十萬元本息部分，未據被上訴人聲明不服，至於就上訴人請
    求給付逾八十萬元本息部分，為上訴人敗訴之判決後，上訴人僅就其中五十萬元
    部分提起上訴）為無理由，不應准許，原審據此而為上訴人敗訴之判決及駁回其
    假執行之聲請，經核並無不合，上訴意旨求予廢棄改判，為無理由，應駁回其上
    訴。
九、本件事證已臻明確，兩造其餘攻擊防禦方法及舉證與本件判決結果無涉，爰不一
    一論述，併此敘明。
十、據上論結，本件上訴為無理由，依民事訴訟法第四百四十九條第一項、第四百六
    十三條、第三百八十五條第一項前段、第七十八條，判決如主文。
中　　　華　　　民　　　國　　九十一　　年　　　八　　　月　　　六　　　日
　　　　　　　　　　　　　　　　　　臺灣高等法院臺南分院民事第二庭
~B1審判長法官　吳　　志　　誠
~B2　　　法官　楊　　省　　三
~B3　　　法官　李　　文　　賢
右為正本係照原本作成。
不得上訴。
中　　　華　　　民　　　國　　九十一　　年　　　八　　　月　　　八　　　日
~B法院書記官　劉　　清　　洪
